【裁判字號】    97,消債更,1792
【裁判日期】    980331
【裁判案由】    更生事件
【裁判全文】
臺灣板橋地方法院民事裁定          97年度消債更字第1792號
聲  請  人  乙○○
                        5樓
上列當事人因消費者債務清理事件，聲請更生，本院裁定如下：
    主  文
聲請駁回。
聲請費用由聲請人負擔。
    理  由
一、按更生之聲請有下列情形之一者，應駁回之：一、債務人曾
    依本條例或破產法之規定而受刑之宣告；二、債務人曾經法
    院認可和解、更生或調協，因可歸責於己之事由，致未履行
    其條件；三、債務人經法院通知，無正當理由而不到場，或
    到場而不為真實之陳述，或拒絕提出關係文件或為財產變動
    狀況之報告，消費者債務清理條例第46條定有明文。次按債
    務人與金融機構協商成立者，不得聲請更生或清算，但因不
    可歸責於己之事由，致履行顯有重大困難者，不在此限；本
    條例施行前，債務人依金融主管機關協調成立之中華民國銀
    行公會會員，辦理消費金融案件無擔保債務協商機制與金融
    機構成立之協商，準用前項之規定，消費者債務清理條例第
    151 條第5 項、第6 項分別定有明文。又聲請更生或清算不
    合程式或不備其他要件者，法院應以裁定駁回之，但其情形
    可以補正者，法院應定期間先命補正，復為同條例第8 條所
    明定。依其立法理由可知，債務清償方案成立後，固由債務
    人按其條件履行，惟須於其後發生情事變更，在清償期間收
    入或收益不如預期，致該方案履行困難甚或履行不能，因不
    可歸責於己，始能聲請更生或清算。此項規定旨在避免債務
    人任意毀諾已成立之協商，濫用更生或清算之裁判上債務清
    理程序，蓋以債務清償方案係經當事人行使程序選擇權所為
    之債務清理契約，債務人應受該成立之協議所拘束。
二、本件聲請人即債務人主張：其積欠金融機構債務共新臺幣（
    下同）1,175,841 元，曾於民國95年4 月間參加中華民國銀
    行公會會員辦理消費金融案件無擔保債務協商機制，向最大
    債權金融機構中華商業銀行股份有限公司（因已被匯豐商業
    銀行股份有限公司合併，權利義務由其概括承受，下稱匯豐
    商銀）成立協商，惟聲請人每月平均收入僅2 萬元，扣除每
    月生活必要支出及扶養費用16,600元後，已無力清償債務，
    雖配偶當時平均月收入約3 萬元，但因其須支付家中房貸及
    車貸，已無力幫助家庭生活開銷。聲請人為免高利率之負擔
    ，迫不得已接受協商還款條件，由於配偶從事水電行業，工
    作收入不穩定，無法持續協助還款，苦撐至96年12月始毀諾
    （計繳納20期，共235,160 元），此事由非聲請人主觀上惡
    意不履行協議，實係客觀上確有不可歸責於聲請人之事由，
    且無擔保或無優先權之債務總額未逾1,200 萬元，復未經法
    院裁定開始清算程序或宣告破產，爰向本院聲請更生等語。
三、查本件聲請人具狀聲請更生，惟其所檢附之資料，經核其內
    容仍尚未齊備，而有命補正之必要，並業經本院於97年10月
    29日裁定命聲請人應於10日內補正，且該裁定已於97年10月
    31日為聲請人所收受，有本院上開裁定及送達證書各1 件在
    卷可稽。債權人陽信商業銀行股份有限公司向本院具狀陳報
    表示依聲請人即債務人之聯合中心徵信資料所示，聲請人任
    職於大仁愛托兒所，於97年5 月31日由匯豐銀行報送資料之
    當時，聲請人即已於上開托兒所任職5 年，「年薪為308,00
    0 元」等情，此有債權人陽信商業銀行股份有限公司97年11
    月6 日民事陳報狀及所檢附之債務人聯合中心徵信資料影本
    各1 件可徵（見本院卷第143 至150 頁），然聲請人陳報其
    月薪僅2 萬元（見聲請人更生聲請狀），折合年薪為24萬元
    ，則聲請人所自述之月薪2 萬元是否屬實，已非無疑。聲請
    人雖於收受本院命補正之裁定後之97年11月4 日以陳報狀為
    補正，然就應補正之「聲請前1 年每月薪資單明細（含本俸
    、佣金、獎金、津貼）及各月薪資入帳存摺內頁」等，則未
    依限補正，且迄今猶未為之。另聲請人於上開陳報補正狀中
    雖陳明「聲請人無尚未付清價金之附條件買賣」（見本院卷
    第52頁之聲請人陳報狀），然經本院依職權函查結果，經交
    通部公路總局台北區監理所函覆表示：聲請人乙○○所有車
    輛（車號2392-KL） 有辦理動產擔保交易附條件買賣設定登
    記在案，債權人為福灣企業股份有限公司，此有交通部公路
    總局台北區監理所97年11月10日北監車字第0970042145號函
    1 件及所檢送之汽車車籍查詢資料及上開車輛之動產擔保交
    易附條件買賣設定登記及附條件買賣合約等影本各1 份可稽
    （見本院卷第171 至175 頁），且其契約訂立之有效期限自
    94年1 月4 日起至104 年1 月3 日止，足見現猶於附條件買
    賣契約之履行期間內。顯然聲請人非但有未依本院前開裁定
    第2 項命補正內容予以補正之情形，甚且亦堪認聲請人有未
    依消費者債務清理條例第46條之規定，提出關係文件之情事
    。揆諸首開說明，自應駁回本件更生之聲請。
四、次查，本件聲請人於消費者債務清理條例施行前，曾依照中
    華民國銀行公會會員辦理消費金融案件無擔保債務協商機制
    ，與最大債權金融機構匯豐商銀自95年6 月起，分100 期、
    利率0%，每月繳納11,758元至清償完畢為止，聲請人於96年
    12 間 毀諾之事實，業據聲請人陳明，並有協議書、陽信商
    業銀行股份有限公司陳報狀為證（見本院卷第26頁、第143
    頁）。是聲請人向本院聲請更生，自須審究其「協商成立後
    」是否有「不可歸責於己事由致履行顯有重大困難」之情事
    。經查：
  (一)聲請人主張當時因債權人之員工不斷來電鼓吹，軟硬兼施，
    或謂未達協商將繼續疲勞催收，或謂倘不接受該優惠，將回
    復原來高利率，聲請人被迫接受協商條件，實際上並無協商
    空間，而聲請人收入僅2 萬元，且還要養家活口，係由聲請
    人之配偶協助還款等語。然查，聲請人之收入及財產狀況如
    何，為其於協商當時所明知，其於協商當時既衡量全部狀況
    始與最大債權銀行成立協商，應當其自有籌措資金之管道，
    既仍願簽署協商協議書，則不得以協商金額高於收入作為毀
    諾不繼續履行協商條件之不可歸責事由。
  (二)聲請人主張其收入僅2 萬元，且配偶須負擔房貸及車貸，復
    工作收入不穩定致無法協助聲請人還款等語，雖據其提出在
    職服務證明書為憑（然如前所述，其所陳報之月薪數額是否
    屬實，已非無疑，聲請人復未依本院命補正之裁定予以補正
    ），然其所陳稱配偶收入不穩定致無法協助聲請人還款乙節
    ，則未舉證以實其說；且查，聲請人之配偶甲○○名下除有
    高價值之台北縣中和市○○路15巷9 號房屋及所坐落土地外
    ，尚有自用小客車2 輛（如加上聲請人名下之上開自用小客
    車，則聲請人全家4 人共計使用3 輛自用小客車），其中1
    輛出廠年月為94年4 月份，另1 輛出廠年月為「97年1 月」
    ，此有聲請人所提其配偶甲○○財產資料1 份、本院依職權
    查詢之汽車車籍資料2 份、土地登記謄本1 件在卷足考（見
    本院卷第139 至142 頁、第189 頁、第190 至195 頁），顯
    然於95年4 月份聲請人與最大債權銀行成立協商後，其配偶
    甲○○之經濟狀況並未變差，反而猶有餘力再行於97年1 月
    間左右添購1 輛自用小客車。因此，聲請人主張因其配偶工
    作收入不穩定致無法協助聲請人還款而毀諾，有不可歸責之
    事由云云，為不足採。
五、綜上，揆諸前開各項說明，本件債務人聲請更生為不合法，
    自應駁回本件更生之聲請，爰裁定如主文。
六、另聲請人如尚認原協商條件超過其負擔能力，自仍尚得依照
    中華民國銀行公會通知各會員銀行之個別協商一致性方案，
    與債權銀行再次協商調整變更協商內容，以解決聲請人對於
    金融機構所負之債務問題。
七、至於聲請人所預納之郵務送達費2,040 元及鑑定費1,000 元
    ，則待全案確定後，如有餘額，再行退還，附此敘明。
中    華    民    國    98    年    3     月    31    日
              民事第一庭    法      官  陳翠琪
上為正本係照原本作成
如不服本裁定，應於裁定送達後10日內，以書狀向本院提出抗告
，並繳納抗告費新臺幣1千元
中    華    民    國    98    年    4     月    1     日
                            書  記  官  簡曉君


司法院資訊處製作；財團法人民間司法改革基金會備份。
